【裁判字號】    89,判,3317
【裁判日期】    891123
【裁判案由】    綜合所得稅
【裁判全文】
最  高  行  政  法  院  判  決                  八十九年度判字第三三一七號
    原      告  甲○○
    被      告  財政部台灣省北區國稅局
    代  表  人  林吉昌
右當事人間因綜合所得稅事件，原告不服行政院中華民國八十八年六月十五日台八十
八訴第二三四七六號再訴願決定，提起行政訴訟，本院判決如左︰
    主  文
原告之訴駁回。
訴訟費用由原告負擔。
    事  實
緣原告民國（以下同）八十一年度綜合所得稅結算申報，被告以其漏報取自國防部中
山科學研究院（以下簡稱中科院）之薪資所得新台幣（下同）二五九、七三四元，乃
核定補徵稅額一五、七九○元，原告不服，申經復查結果，未准變更，一再訴願均遭
決定駁回，遂提起本件行政訴訟，茲摘兩造訴辯意旨如次：
原告起訴意旨略謂：一、就大院八十七年度判字第二○一九號判決理由事項，對原告
有利之部分，及行政命令生效日期之規定未參酌七十八年四月二十九日行政院台八十
七規字第一○九○四號函釋規定辦理，仍維原判，顯有違誤，而提出原告免於追課五
年稅之補充主張。復依稽徵機關之答辯：『況財政部台灣省北區國稅局於八十二年間
派員前往中科院調查瞭解結果，其支付中科院非軍職人員之品位加給及技術津貼確係
按月給付方式，復經中科院．．．等語，足見中科院給付非軍職人員之品位加給及技
術津貼之所得屬經常性補助費云云；其中明顯述承認系爭品位加給及技術津貼為經常
性研究補助費，則依第四條第八款之規定自屬免稅範圍。又如依所得稅法第十四第一
項第項類「薪資所得．．．及依第四條規定免稅之項目不在此限。」之規定，復無扣
繳憑單，原告當年自不負申報義務。二、依大院判決八十七判例第二○一九號判決主
文理由事項：「而首揭所得稅法之規定也一直未變，僅補充解釋該稅法之行政院及財
政部函函釋變更．．．』明確表示大院之評事亦同意財政部六十八年台財稅三八五○
一號及行政院八十四台財三七○○七函確為補充法律解釋。並且由徵免原則變更為徵
稅確立，則依行政院七十八年四月二十九日行政院台七十八規字第一○九○四號函第
二項『至如行政機關本於職權就法規條文規定事項所作補充規定，應自補充規定下達
日生效，亦經本院七十一年三月二十四日台七十一財字第四五四七號函釋有案．．．
之規定；本件系爭品位加給、技術津貼遲至八十四年台財三七○○七號函始補充解釋
確立應予繳稅，自不應產生追溯問題，財政部追溯五年違背法令，請撤銷原處分等語
。
被告答辯意旨略謂︰按「左列各種所得，免納所得稅：一、．．．八、中華民國政府
或外國政府、國際機構，教育、文化、科學研究機關、團體、或其他公私組織，為獎
勵進修、研究或參加科學或職業訓練而給與之獎勵金及研究、考察補助費等。但受領
之獎學金或補助費，如係為授與人提供勞務所取得之報酬，不適用之。」「一凡依職
級按月定額發給者，應屬各該研究人員之薪資所得，應於給付時依法辦理扣繳，所得
人並應於年度結算申報時合併申報課稅。二如係按研究計畫個案給付、並非通案按職
級按月給付者，則為研究補助費，依法可免納所得稅。三如屬第一種情形，中科院以
往未依法扣繳，所得人以往年度亦未申報納稅者，應即請中科院轉知各所得人自行向
稽徵機關補報並補繳應納稅款，可免予處罰，自六十九年一月起，中科院應於給付時
依法扣繳，所得人應於每年終後合併申報綜合所得稅。四本案經報奉行政院六十八年
十一月八日台六十八財第一一二○四號函准予備查在案。」「中科院給付非軍職人員
「科技品位加給」暨「技術津貼」之所得稅徵免原則，仍請依本部六十八年十一月三
十日台財稅第三八五○一號函辦理。」分別為所得稅法第四條第八款所規定及財政部
六十八年十一月三十日台財稅第三八五○一號函、八十四年八月十四日台財稅第八四
一六四一四一八號函釋有案。次按「中科院給付非軍職人員之科技品位加給暨技術津
貼，免扣繳所得稅一案，與現行法令規定不合，奉示：本案應依法課徵所得稅；至追
課以往年度所得部分，請洽商財政部妥為處理．．．。」復為行政院秘書長八十四年
十月十七日台八十四財三七○○七號函釋在案。經查中科院之預算雖分別依計畫編列
人事費支應其員工之各項給與，但實際上領受「科技品位加給」或「技術津貼」之非
軍職人員，無論配屬之單位或參與不同計畫，悉依該院所訂「科技人員品位加給支給
標準表」、「技術員薪給標準表」之等級，每月按級定額領取「科技品位加給」或「
技術津貼」。該院與其聘僱人員之約定事項亦載明所指薪給，除實物代金及眷補費外
，包括全部給與，是以該院非軍職人員所領受之「科技品位加給」或「技術津貼」，
核屬其因提供勞務所取得之報酬，另本局於八十二年間曾派員前往該院現場瞭解結果
，該院支付非軍職人員之「科技品位加給」及「技術津貼」係採按月給付方式，是依
前揭法條及函釋規定，原核定以系爭薪資所得（研究補助費或品位加給）二五九、七
三四元，併課當年度綜合所得額，核定應補稅額一五、七九○元，要無不合，請予維
持。至原告主張系爭薪資所得並無扣繳憑單不負申報義務等各節；查按財政六十八年
十一月三十日台財稅第三八五○一號函釋，中科院發給研究人員之研究加給依職級按
月定額發給者，應屬各該研究人員之薪資所得，所得人並應於年度結算申報時合併申
報課稅，並自六十九年一月起適用。是「品位加給」屬薪資所得應合併申報課稅已臻
明確，原告主張顯係對法令之誤解。且按現行所得稅法對此相關之規定條文，係於民
國五十二年制訂迄今，對系爭「品位加給」及「技術津貼」應依法課徵所得稅之規定
並未修正，本局依所得稅法規定補徵八十一年度綜合所得稅，依法並無不合，請予維
持。綜上論述：原處分及所為復查、訴願、再訴願決定並無違誤，請駁回原告之訴等
語。
    理  由
按中華民國政府或外國政府，國際機構、教育、文化、科學研究機構、團體，或其他
公私組織，為勵進修、研究或參加科學或職業訓練而給與之學金及研究、考察補
助費等所得，免納所得稅。但受領之學金或補助費，如係為授與人提供勞務所取得
之報酬，不適用之，為行為時所得稅法第四條第八款所規定。又凡公、教、軍、警、
公私事業職工薪資及提供勞務者之所得，為薪資所得，該項所得之計算，以在職務上
或工作上取得之各種薪資收入為所得額；前項薪資包括薪金、俸給、工資、津貼、歲
費、金、紅利、各種補助費及按月或按年分期給付之退休金或養老金。但為雇主之
目的，執行職務而支領之差旅費、日支費及加班費不超過規定標準者，及依同法第四
條規定免稅之項目，不在此限，復為同法第十四條第一項第三類所明定。本件原告八
十一年度綜合所得稅結算申報，其取自中科院之薪資所得二五九、七三四元，未合併
申報，被告乃核定補徵稅額一五、七九○元。原告不服，就該薪資所得本稅部分，循
序提起行政訴訟，主張如事實欄所載。經查，憲法第一百六十五條、第一百六十六條
、第一百六十七條第三款，係規定教育科學藝術工作者生活之保障、科學之發明與創
造之勵及古蹟文物之保護、於學術或技術有發明者之勵與補助等，與憲法第十九
條規定人民有依法律納稅之義務，兩者併行不背。前者，要求政府依國民經濟進展之
情形，隨時提高教育科學藝術工作者之待遇、勵或補助發明者；但並不因此免除該
類人員依法納稅之義務。故除法律明定得免納稅義務者外，稅捐單位對之課徵各類稅
款，無違憲法第一百六十五條、第一百六十六條、第一百六十七條第三款、第一百七
十條及中央法規標準法第十一條規定。是中科院不論依何法源設立，其所屬人員除非
法律明定免徵所得稅外，自不得解免其納稅之義務，原告指所得稅法第四條第八款但
書之規定違憲云云，要無可取。又行政法上所謂信賴保護原則，係指人民因相信既存
之法秩序，而安排其生活或處置其財產，則不能因嗣後法規之制定或修正，而使其遭
受不能預見之損害，用以保護人民之既得權益。本原則之適用，係在禁止新制定或修
正法規有溯及既往之效力。而所課平等原則，係指相同之事件應為相同之處理，不同
之事件則應為不同之處理，除有合理正當之事由外，否則不得為差別待遇。本件中科
院之預算雖分別依計畫編列人事費支應其員工之各項給與，但實際領受「品位加給」
或「技術津貼」之非軍職人員，無論配屬之單位或參與不同計畫，均依該院所訂「科
技人員品位加給支給標準表」、「技術員薪給標準表」之等級，每月按級定額領取科
技品位加給或技術津貼。且該院與其聘僱人員之約定事項亦載明所指薪給，除實物代
金及眷補費外，包括全部給與，其非軍職人員所領受之科技品位加給或技術津貼，核
屬因提供勞務所取得之報酬，應無行為時所得稅法第四條第八款免納所得稅規定之適
用。況財政部台灣省北區國稅局於八十二年間派員前往該中科院瞭解結果，其支付非
軍職人員之科技品位加給及技術津貼確係按月給付方式，復經中科院八十一年十一月
三日（八一）訓誠字第一六八七三號函致該局，說明該院各類薪資扣繳所得稅狀況：
「本院於年度開始即訂有各項研究計畫，並按照研究計畫逐月實施。各項研究計畫除
一般經費外，為獎勵科技人員竭盡心智參與研發工作，另編列研發人員研究補助費及
技術津貼。為便利作業，研發人員研究補助費係採按月發放方式，再經由成本歸戶手
續，回歸計畫預算內（研究補助費採個案給付，必將增加人力及作業之負擔，不符經
濟效益）」等語。足見中科院給付非軍職員工之品位加給及技術津貼之所得，屬經常
性研究補助費給與，依職級按月定額支給，為提供勞務所取得之報酬，依首揭規定，
核非免稅之薪資所得，被告依法發單補徵稅款，未逾稅捐稽徵法第二十一條所定核課
期間，於法並無不合。次查，所得稅法第四條第八款立法意旨，固在勵研究等，但
仍須合於該款規定要件者，始能獲免稅勵，尚非所有學金或補助費均得免稅。而
首揭所得稅法規定一直未變更，解釋該稅法之行政院及財政部之函釋縱有變更，既未
及於法規之制定或修正，則上開函釋之變更應追溯至首開稅法頒布時生效適用，無行
政法信賴保護原則之適用，且與中央法規標準法第五條、第六條無違，亦無須依該法
第七條送立法院。況財政部（六十八）台財稅第三八五○一號函係謂：「一、凡依職
級按月定額發給者，應屬各該研究人員之薪資所得，應於給付時應依法辦理扣繳，所
得人並應於年度結算申報時合併申報課稅。二、如係按研究計畫個案給付、並非通案
按職級按月給付者，則為研究補助費，依法可免納所得稅。三、如屬第一種情形，中
科院以往未依法扣繳，所得人以往年度亦未申報納稅者，應即請中科院轉知各所得人
自行向稽徵機關補報並補繳應納稅款，可免予處罰，自六十九年一月起，中科院應於
給付時依法扣繳，所得人應於每年終後合併申報綜合所得稅．．．」該函釋明白指出
，凡依職級按月定額發給者，應屬研究人員之薪資所得，所得人應申報課稅，並未就
系爭依職級按月定額發給之所得為應予免稅之承諾，無信賴保護原則之適用。財政部
台灣省北區國稅局八十二年四月十五日北區國稅三第八二○○七三○七號函僅係該局
對財政部之建議函，並非對外發布之有效函釋，亦不因該建議函而生信賴保護之問題
。行政院、財政部就中科院非軍職人員所領品位加給及技術津貼等函釋，均係對該類
所得是否合於所得稅法第四條第八款免稅條件為解釋，亦即對條文文義為闡明，性質
上為解釋函，應自法規生效之日起有其適用，上開函釋並非就稅法未規定事項另作補
充規定，本院八十七年度判字第二○一九號判決亦認上開函釋為「解釋」函，自法規
生效日起適用，與行政院七十八年四月二十九日行政院台八十七規字第一○九○號函
並無不同。原告所引本院其他判決，與本案情形有間，且非判例，尚無拘束本件效力
。而有無扣繳憑單，扣繳義務人是否違反扣繳義務，於原告之納稅義務並無影響。對
扣繳制度係納稅義務人於結算申報前取得所得時，預計其應納之稅額，責由扣繳義務
人於給付該所得時，先行扣繳預計之稅款，嗣納稅義務人結算申報時，持以扣抵應納
稅額，是所扣繳之稅款，實由納稅義務人負擔。扣繳義務人未盡納稅義務時，稅捐稽
徵機關固得依所得稅法第九十五條第一項令扣繳義務人補繳，再由扣繳義務人向納稅
義務人追償之。如扣繳義務人有行蹤不明或其他情事致無從追究者，依同法第八十九
條第二項規定，得逕向納稅義務人徵收之。惟該二規定，並非禁止稽徵機關於結算申
報繳稅期限屆滿後，亦不得直接向納稅義務人徵收。扣繳主要用意在於結算申報期前
先行收取稅款，如已屆結算申報期，納稅義務人漏未申報，稅捐稽徵機關可依稅捐稽
徵法第二十一條第二項規定補徵其稅款，無庸先向扣繳義務人追繳應扣繳之稅款，扣
繳義務人再向納稅義務人追償之；所追繳之扣繳稅款再與結算申報之應納稅額相較，
不足部分再向納稅義務人徵收，多餘部分退還納稅義務人，徒增勞費。又稅捐稽徵法
第二十一條第一項第一款、第三款，係關於稅捐核課期間之規定，與所得稅法第九十
四條扣繳義務人未履行扣繳義務之處理及第八十九條第二項扣繳稅款之追補規定事項
不同，無中央法規標準法第十六條所定普通法與特別法關係。另納稅義務人如有前開
所得稅法第十四條第一項各類之所得，即應依同法第七十一條規定申報納稅，非以扣
繳憑單之有無，為課稅之依據。所得稅法第九十五條之規定，僅係為加強課稅資料之
正確性，授予稽徵機關調查及督促扣繳義務人對於扣繳報告之確實，尚不因稽徵機關
未為調查或督促扣繳義務人，即認納稅義務人就其取得之所得不負申報納稅之義務。
該條文雖規定稽徵機關「應」隨時調查、督促，稽徵人員如未盡調查、監督責任，僅
其應否負失職責任而已，納稅義務人並非因而享有免稅優惠。再者，課稅與否應由稽
徵機關依法認定，非可由事業團體或機關自行認定，原告主張系爭所得既經發放單位
認定為免稅，足堪信實云云，應屬誤解。綜上所述，原告主張各節均無可採，被告依
首揭規定補徵原告漏報稅款，一再訴願決定，遞予維持，俱無違誤。原告起訴意旨，
難謂有理，應予駁回。
據上論結，本件原告之訴為無理由，爰依行政訴訟法施行法第二條、行政訴訟法第九
十八條第三項前段，判決如主文。
中    華    民    國     八十九      年     十一     月     二十三      日
                    最 高 行 政 法 院  第 二 庭
                                審 判 長 法  官      陳  石  獅
                                         法  官      徐  樹  海
                                         法  官      彭  鳳  至
                                         法  官      高  啟  燦
                                         法  官      黃  合  文
右  正  本  證  明  與  原  本  無  異
                                         法院書記官  蘇  金  全
中    華    民    國     八十九      年     十一     月     二十七      日


司法院資訊處製作；財團法人民間司法改革基金會備份。
